最高法院刑事判決　　　　　　九十六年度台上字第七四七四號
上　訴　人　甲○○
選任辯護人　黃振銘律師
上　訴　人　乙○○
上列上訴人等因違反公司法等罪案件，不服台灣高等法院中華民
國九十五年七月三十一日第二審判決（九十四年度上訴字第三七
五四號，起訴案號：台灣台北地方法院檢察署九十二年度偵字第
一一三六一號），提起上訴，本院判決如下：
    主  文
上訴駁回。
    理  由
一、關於違反公司法部分
按刑事訴訟法第三百七十七條規定，上訴於第三審法院，非以判
決違背法令為理由，不得為之。是提起第三審上訴，應以原判決
違背法令為理由，係屬法定要件。如果上訴理由書狀並未指摘原
判決有何違法，自應認其上訴為違背法律上之程式，予以駁回。
本件上訴人甲○○上訴意旨略稱：原判決論結欄未引用甲○○係
觸犯公司法何條條文，違背法令。（二）設立中之公司，不具法
人人格，非公司法第九條所稱之公司，甲○○並非該條規定所謂
之公司負責人，自無該條規定之適用。（三）甲○○並未指示乙
○○對外借款作為股款之用，也不認識謝曜駿，無犯意之聯絡可
言，原判決認甲○○係設立中公司之負責人，亦有違誤，況借款
確已存入帳戶內云云。上訴人乙○○上訴意旨略稱：（一）乙○
○係依甲○○之指示為其調借款項供公司設立之資金用，實際公
司負責人係甲○○，乙○○相信甲○○應係正當經營具足建設股
份有限公司（下稱具足公司），並無犯意可言。（二）實際上公
司之股款係以借款當作股款，此與實際上未繳納不同，至於嗣後
將款項退還謝曜駿係借款給股東而已。（三）原判決未斟酌乙○
○已與告訴人達成和解之事實云云。惟查原判決依憑上訴人等之
部分自白、證人黃貞、蕭家申、王文進、陳聰文、陳聰結、謝曜
駿之證言、台北國際商業銀行西門分行民國九十三年三月十二日
（093） 北商銀西字第七０號函所附之相關憑證、台北市政府建
設局八十九年三月八日北市建商二字第八九二六八０五三號函、
具足公司設立登記申請書、公司股東名簿、公司董事監察人名單
、設立登記資本額報告書、設立登記股東繳納股款明細表、委託
書、資產負債表及台北國際商業銀行西門分行具足公司活期存款
存摺等證據，資以認定上訴人等有原判決事實欄所記載違反公司
法之事實，因而維持第一審關於違反公司法部分之科刑判決，論
處上訴人等共同公司負責人，公司應收之股款，股東並未實際繳
納，而以申請文件表明收足之判決（分別判處甲○○有期徒刑五
月、乙○○有期徒刑四月），駁回上訴人等此部分在第二審之上
訴，已詳述其所憑之證據及理由。對於上訴人甲○○辯稱：公司
應收之股款股東是否繳納，係以申請設立登記時為準，至於股東
繳納股款之來源，係自有資金，或借貸而得，則非所問，故乙○
○向謝曜駿調借款項作為股款存入上開具足公司籌備處帳戶，自
無違反公司法第九條第一項之規定。又具足公司於八十九年三月
間籌措股款時，僅係設立中之公司，不具法人人格，非公司法第
九條所稱之公司，甲○○即非該條規定所謂之公司負責人，自無
該條規定之適用云云。上訴人乙○○辯稱：伊係受甲○○之指示
對外借款作為股款之用，並非應收之股款未繳納，至於之後將借
得之款項返還謝曜駿，無非係公司借款予股東並以之償還向謝曜
駿之借款，而與公司法第九條第一項之規定不符云云。經綜合調
查證據之結果，認不可採，已分別在判決內詳予指駁，並說明其
理由。原判決所為論述，核與卷證資料相符，從形式上觀察，並
無違背法令之情形。按認事採證、證據之取捨及證據證明力之判
斷，俱屬事實審法院之職權，苟無違背證據法則，自不能指為違
法。原判決已說明依公司法之規定，股東須於公司申請設立登記
前須先繳足股款，由公司負責人檢附表明股款業已收足之證明文
件，向主管機關辦理設立登記，則公司負責人於製作表明股款業
已收足之文件時，公司當然尚未成立，不具法人人格，自不待言
。是公司負責人既係在公司申請設立登記前始須以文件向主管機
關表示收足，公司經核准設立登記後，不生以文件表明股款業已
收足之問題，則上訴人等行為時公司法第九條第三項（即現行公
司法第九條第一項）所規範之「公司」，顯係指設立中之公司，
而非經核准設立取得法人人格之公司，該條文所稱之行為人亦係
指設立中公司之負責人，否則該條文豈不成為具文，而無適用之
可能，甲○○上訴意旨仍執陳詞稱具足公司於八十九年三月間籌
措股款時，僅係設立中之公司，不具法人人格，非屬公司法第九
條第三項所稱之公司，設立中公司之總經理亦非公司法第八條第
二項所規定之公司負責人，其自非公司法第九條第三項所處罰之
對象云云，顯非適法之上訴理由。又上訴人等借款之目的如係用
以繳納股款，則該筆借款存入具足公司帳戶後，即屬公司之財產
，上訴人等如欲清償該筆借款，自應以其個人或股東之財產清償
，不會於借款二日後又將原借款自公司帳戶匯出返還予借款人，
而以公司之財產清償其個人之借款。故上訴人等上訴意旨另稱渠
等係對外借款作為股款之用，並非應收之股款未繳納，至於之後
將借得之款項返還謝曜駿，無非係公司借款予股東並以之償還向
謝曜駿之借款，而與公司法第九條第一項之規定不符云云，並非
有理，原判決亦詳述並不足採之理由，並無上訴意旨所指之理由
不備違法可言。又原判決就上訴人等違反公司法部分既認上訴人
等無理由而駁回上訴人等在第二審之上訴，則據上論結欄引用刑
事訴訟法第三百六十八條，自無違法可言。至於乙○○上訴意旨
所指其已與告訴人達成和解等情，至多僅涉及其所犯詐欺取財罪
部分，與違反公司法部分無涉，併予敘明。上訴人等上訴意旨所
指各節，或為單純事實之爭執；或不影響全部犯罪事實之認定而
可認於原判決之主旨有影響；或原審已加審酌、論斷，屬原審得
本於職權裁量之事項，已於判決內詳述其認事採證及證據取捨、
判斷之理由，為其職權之適法行使，並無違背證據法則之情形；
或事證已臻明確並無再為調查必要之裁量事項，亦無上訴意旨所
指違背法令之情形；上訴人等徒憑己意任意指摘原判決關於共同
公司負責人，公司應收之股款，股東並未實際繳納，而以申請文
件表明收足部分違背法令，核與法律規定得為第三審上訴理由之
違法情形，均不相適合，應認該部分之上訴違背法律上之程式，
予以駁回。
二、關於詐欺部分
按刑事訴訟法第三百七十六條所列各罪之案件，經第二審判決者
，不得上訴於第三審法院，法有明文。本件上訴人甲○○、乙○
○等被訴涉犯刑法第三百三十九條第一項之詐欺取財罪部分，經
原審撤銷第一審判決，改判上訴人等共同詐欺取財各罪刑，查該
部分屬刑事訴訟法第三百七十六條第四款之案件。依首開說明，
既經第二審判決，自不得上訴於第三審法院，上訴人等竟對此部
分一併提起上訴，顯為法所不許，應予駁回。
據上論結，應依刑事訴訟法第三百九十五條前段，判決如主文。
中　　華　　民　　國　九十六　年　 十二 　月　二十六　日
                      最高法院刑事第四庭
                          審判長法官  莊　登　照
                                法官  黃　一　鑫
                                法官  林　秀　夫
                                法官  徐　昌　錦
                                法官  許　錦　印
      本件正本證明與原本無異
                                      書  記  官
中　　華　　民　　國　九十七　年　  一  　月　　四　　日
                                                      Ｅ
